臺灣臺中地方法院民事判決　九十年度簡上字第一八○號
　　上　訴　人　乙○○
　　　　　　　　　　　　送達代.
　　被　上訴人　丙○○
右當事人間請求給付會款事件，上訴人對於中華民國九十年三月二十六日本院台中簡
易庭第一審判決（八十九年度中簡字第一四０三號），提起上訴，本院判決如左：
    主      文
原判決關於命上訴人給付新台幣壹拾捌萬零拾元，及自民國八十九年五月七日起
至清償日止，按年息百分之五計算之利息部分，及該部分假執行之宣告，暨除確定部
分外訴訟費用之裁判均廢棄。
右開廢棄部分，被上訴人在第一審簡易之訴駁回。
第一審（除確定部分外）、及第二審訴訟費用由被上訴人負擔。
    事      實
甲、上訴人方面：
一、聲明：
    如主文第一、二項所示。
二、陳述：除與原判決記載相同者，茲引用之外，補稱：
    上訴人標到之會款為新台幣（下同）三十三萬元，實際上被上訴人僅交付上訴人
    九萬六千元，其他部分被上訴人分別開立面額五萬九千元及十七萬五千元之支票
    交付上訴人，且支票均已退票，而未獲付款。上訴人並未向被上訴人借票，被上
    訴人所提付款簽收簿上上訴人之簽名，已經法務部調查局鑑定證實係偽簽者，然
    鈞院另案八十九年度簡上字第三二九號給付票款事件並未斟酌，自有可議。上訴
    人否認有收到被上訴人所交付之會款三十三萬元，且被上訴人所提出會簿上簽收
    會款之簽名，亦經法務部調查局鑑定結果認非上訴人所簽者，足認被上訴人並未
    交付上訴人會款。且被上訴人終止互助會後，並未將上訴人另三會活會已繳之款
    項十八萬元（每會二萬元，已繳三個月，合計十八萬元）返還上訴人，經扣除上
    訴人所給付會款，尚不足清償，是上訴人自不須再付款予被上訴人。
三、證據：引用第一審所提出之證物，並提出法務部調查局九十年一月十二日（九十
    ）陸（二）字第九０００一六０三號鑑定通知書、本院八十九年度簡上字第三二
    九號民事判決各一件為證，並聲請鑑定被上訴人提出互助會簿上上訴人筆跡。
乙、被上訴人方面：
一、聲明：
    駁回上訴。
二、陳述：除與原判決記載相同者，茲引用之外，補稱：
    上訴人得標後是上訴人本人取款者，第一次在被上訴人家中交付九萬六千元，第
    二次在被上訴人公司付款，且付款時上訴人有在互助會簿上簽名，上訴人之會款
    三十三萬元，被上訴人均係以現金交付上訴人。
三、證據：引用第一審提出之證物，並提出臺灣臺中地方法院檢察署檢察官九十年度
    偵字第一五五三七號不起訴處分書一件為證，及聲請訊問證人江春幸。
    理      由
一、本件被上訴人起訴主張上訴人參加以被上訴人為會首，於八十七年九月十日所召
    集，會期至八十九年九月十日止之互助會，會員含會首共二十五會，每會二萬元
    ，每月十日開標，採內標制，上訴人於八十七年十二月十日以標金五千元標得第
    四會之會款三十三萬元。其後，該互助會全體會員協議終會，應由被上訴人將每
    次收得之死會會款平均分配給活會會員。詎上訴人得標後即拒付會款，計至會期
    結束共有二十一期未付，合計四十二萬元，屢催未果，爰依互助會之法律關係，
    請求判決上訴人應給付被上訴人會款四十二萬元，及自起訴狀繕本送達之翌日即
    八十九年五月七日起至清償日止，按週年利率百分之五計算之法定遲延利息。（
    其中超過十八萬零三十三元，及該部分自八十九年五月七日起至清償日止，按年
    息百分之五計算之利息部分，業經原審駁回被上訴人之起訴，未據被上訴人聲明
    不服，已告確定。）
二、上訴人則對有參加被上訴人之互助會，且曾於第四會即八十九年十二月十日以標
    金五千元得標，會款為三十三萬元之事實不爭執，惟辯稱其得標後被上訴人僅交
    付九萬六千元之會款，其餘則簽發五萬七千元及十七萬五千元之支票交付上訴人
    ，然支票均已退票，未獲付款。且互助會簿上編號十八至二十一號即「張啟金」
    、「張有西」、「陳慶順」及上訴人「乙○○」等名義，均為上訴人所參加之互
    助會，被上訴人終止互助會後，並未將上訴人另三會活會已繳之款項十八萬元返
    還上訴人，上訴人自得予以抵銷，是上訴人自不須再付款予被上訴人等語置辯。
三、本件兩造對於上訴人有參加以被上訴人為會首，於八十七年九月十日所召集，會
    期至八十九年九月十日止之互助會，會員含會首共二十五會，每會二萬元，每月
    十日開標，採內標制，上訴人以互助會簿上編號十八至二十一號「張啟金」、「
    張有西」、「陳慶順」及「乙○○」等名義參加四會，其後並於第四會即八十七
    年十二月十日以標金五千元得標，會款為三十三萬元等事實並不爭執，是此部分
    事實即堪認定為真實。又被上訴人主張上訴人所標得之會款三十三萬元，已經如
    數給付之事實，則為上訴人所否認，並主張被上訴人僅付款九萬六千元，亦即上
    訴人在被上訴人主張之付款金額，在九萬六千元之範圍內並未爭執，是被上訴人
    主張付款之事實，在九萬六千元之範圍內，亦堪認屬真實。
四、按當事人主張有利於己之事實者，就其事實有舉證之責任，民事訴訟法第二百七
    十七條前段定有明文；又請求履行債務之訴，原告就其所主張債權發生原因之事
    實，固有舉證之責任，若被告自認此項事實而主張該債權已因清償而消滅，則清
    償之事實，應由被告負舉證之責任，此觀民事訴訟法第二百七十七條之規定自明
    ，最高法院二十八年上字第一九二０號判例參照。本件被上訴人對於上訴人有參
    加其所召集之互助會，並已於八十七年十二月十日以標金五千元得標，會款為三
    十三萬元等事實，既未爭執，亦即被上訴人已經自認上訴人主張債權發生原因（
    會款請求權）之事實，是其主張上訴人之會款債權三十三萬元已經因清償而消滅
    ，則關於該部分清償之事實，應由被上訴人負舉證之責任。本件被上訴人主張其
    已經將上訴人得標款項三十三萬元給付予上訴人收受，固據其提出互助會簿一件
    為證，且在互助會簿末頁有上訴人得標姓名之記載，並在備註欄部分有上訴人名
    義之簽名，惟上訴人否認該簽名之真正，自仍應由被上訴人就簽名之真負舉證之
    責任，尚不得以被上訴人所提出之互助會簿，即遽認被上訴人已經付款之事實。
    經查，被上訴人關於交付會款三十三萬元予上訴人之事實，於原審陳述係直接將
    三十三萬元之現金在被上訴人公司交付上訴人收受，當時其公司之會計即證人江
    春幸有在場見聞云云；嗣於本院則分別陳述「上訴人本人到我公司領錢的，有我
    公司的會計小姐看到，第一次我拿九萬六千元到上訴人的家裡給上訴人，其餘的
    會款是上訴人到我公司拿的，在第二次給錢的時候我才一起叫上訴人在會簿上面
    簽收名字。」、「三十三萬元我已經交付給上訴人，是上訴人到我公司來拿錢的
    ，當時江春幸好像沒有在場。江春幸是我的會計小姐。會簿上面上訴人有簽名，
    忘記誰有看見。」被上訴人關於付款之事實經過及證人江春幸是否在場見聞，其
    前後之主張並不一致。且經本院將被上訴人所提出之互助會簿及上訴人在八十九
    年間在銀行往來之跨行匯款回聯條十張，暨上訴人於原審當庭書寫之姓名，送法
    務部調查局鑑定，經該局鑑定結果認被上訴人提出互助會簿上上訴人名義之簽名
    與上訴人當庭書寫及跨行匯款回聯條上上訴人之簽名之筆劃特徵不符，足認被上
    訴人所提出互助會簿上上訴人之簽名，並非上訴人所親為者，自不得以該互助會
    簿證明上訴人確有自被上訴人處簽收三十三萬元之事實；此外，被上訴人復未提
    出其他證據以實其說，是被上訴人主張已經給付三十三萬元會款予上訴人之事實
    ，除在上訴人自認之九萬六千元之範圍內，堪認為真實外，其餘即屬不足採信。
五、次按民法債編於八十八年四月二十一日修正增定第十九節之一合會，並於八十九
    年五月五日施行，用以規範合會契約之權利義務；然同法施行法對此部分並未為
    溯及適用之規定，依民法債編施行法第一條規定，在修正施行前發生之債，除施
    行法有特別規定外，不適用修正施行後之規定，即法律不溯既往之原則。查本件
    兩造合會契約之成立、生效、終止均在八十九年五月五日民法修正增訂第十九節
    之一關於合會規定之前，依前揭說明，應不適用修正施行後之規定，合先敘明。
    至於兩造合會之法律關係，應依臺灣省民間合會習慣，合會係會首與會員間所訂
    立之契約，會員與會員間並無法律關係之存在，合會定期開標，以標金（即所謂
    會息）最高者為得標，會員得標時應付出標金，此項標金為未得標會員所應得之
    利益，會首倒會應認為有損害未得標會員所應得利益之行為，對於未得標會員，
    除應給付原繳會款外，並應負給付標金之義務，此有最高法院六十三年台上字第
    一一五九號判例可資參照。本件上訴人於得標，並由被上訴人交付九萬六千元後
    ，即未再給付會款予被上訴人；然如前所述，上訴人應得之會款三十三萬元，被
    上訴人僅給付九萬六千元，尚積欠二十三萬四千元；又上訴人之參加被上訴人所
    召集之互助會合計四會，除已經得標一會外，其餘三會均為活會，而被上訴人於
    第四會開標後即已宣布終止互助會，依前揭判例之意旨，被上訴人對於未得標部
    分之互助會除應給付原繳會款外，並應負給付標金之義務，亦即關於上訴人另三
    會活會部分，被上訴人於終會後，每會應負給付八萬元（每期二萬，共四期）之
    義務，合計為二十四萬元；加計前揭被上訴人尚未給付上訴人之會款二十三萬四
    千元，總計為四十七萬四千元；而被上訴人所請求上訴人應給付之會款為四十二
    萬元，顯低於其應給付上訴人之款項，是上訴人主張被上訴人未給付全部之會款
    及其對被上訴人尚有活會可供抵銷，即屬可採。從而，被上訴人依合會之法律關
    係，請求上訴人給付十八萬零三十三元（原審為被上訴人敗訴部分，未據被上訴
    人上訴），及自起訴狀繕本送達之翌日即八十九年五月七日起至清償日止，按週
    年利率百分之五計算之利息，為無理由，應予駁回。又本件如為上訴人敗訴判決
    ，係屬應依職權宣告假執行之事件，故被上訴人請求依職權宣告假執行，僅係促
    請法院為職權之發動，本院自毋需就其聲請為准駁之裁判，附此敘明。是原審就
    被上訴人該部分請求，判命上訴人給付，並依職權宣告假執行，尚有未洽，上訴
    意旨指摘原判決不賞，求予廢棄改判，為有理由。爰由本院將原判決此部分予以
    廢棄改判，如主文第二項所示。
六、因本案事證已臻明確，兩造其餘主張陳述及所提之證據，均毋庸再予審酌，附此
    敘明。
據上論結，本件上訴為有理由，依民事訴訟法第四百三十六條之一第三項、第四百五
十條、第七十八條，判決如主文。
中　　　華　　　民　　　國　　九十一　　年　　  一　　月　　    四  　　日
                                    臺灣臺中地方法院民事第三庭
~B審判長法官　張瑞蘭
~B法　　　官　廖慧如
~B法　　　官　林源森
右為正本係照原本作成
不得上訴
中　　　華　　　民　　　國　　九十一　　年　　　 一　　 月　　　七　　　日
~B法院書記官
